臺灣臺南地方法院民事判決　　　　　　　99年度婚字第543號
原　　　告　丙○○
被　　　告　甲○○
前當事人間請求離婚等事件，經本院於民國100年3月3日言詞辯
論終結，判決如下：
    主    文
准原告與被告離婚。
兩造所生未成年子女丁○○、戊○○權利義務之行使或負擔均由
被告任之。
原告在兩造子女丁○○、戊○○成年之前，得依附件所示方式及
期間實行會面交往。
訴訟費用新臺幣參仟元由被告負擔。
　　事實及理由
一、原告主張：
 (一)兩造於民國89年9月16日結婚，婚後育有長女丁○○（○○年○
    月○日生，身分證統一編號：Ｚ000000000號）、次女戊○○
    （○○年○月○日生，身分證統一編號：Ｚ000000000號），均未
    成年。
(二)被告婚後無穩定工作及收入，未盡家庭照顧責任，其作息不
    正常，常以談工作或與他人談事情為由，深夜不歸，嚴重時
    長達三天。原告白天工作，晚上回家照顧小孩，身心疲累，
    被告白天睡覺晚上出門，深夜或清晨返家即要求原告履行夫
    妻義務，造成原告精神上壓力，被告多次因原告婉拒而要求
    離婚，原告看在兩個女兒份上，繼續與被告維持夫妻關係。
    另被告對工作不負責任，致原告於上班時間常接到被告客戶
    抱怨、批評電話，使原告工作無法投入，兩造因而經常爭吵
    。
(三)97年起被告多次與隔壁女子曖昧出入公眾場所，被告並向原
    告炫耀二人想法契合，曖昧女子了解被告的心。97年5月10
    日被告帶二名女兒與曖昧女子外宿墾丁一夜，其間刻意不與
    家人聯絡。約5月11日晚間9時，被告將女兒帶回後，兩造發
    生爭吵，被告竟不知錯，當面污辱原告，要原告去照鏡子長
    相不如人，還向原告炫耀曖昧女子床上功夫技術好。當日原
    告無法與被告同房，就與二名女兒同房就寢，被告不肯就罷
    ，站在房門口干擾原告就寢，並要原告回房睡，如不回房睡
    ，就將曖昧女子帶回家睡。
(四)97年5月底兩造透過雙方父母溝通後分居，被告情緒不穩定
    ，對原告父母惡言相向及電話恐嚇，揚言分居後被告父母沒
    有經過被告同意不准原告看小孩。
(五)兩造分居後，被告攜帶警察到原告工作場所揚言要告原告偷
    竊，警察因兩造尚未離婚為由，才使被告告訴無法成立。惟
    被告未因而作罷，在工作場所門口，要求原告將家中物品全
    數搬離，否則要將原告所有物品搬到工作場所門口。且97年
    間至99年期間被告多次約定時間口頭答應願意協議離婚要求
    原告與父母一同出面，被告還以不想協議離婚為由，開始批
    評原告母親教育失敗，並以離婚就與小孩斷絕關係為由威脅
    原告。
(六)綜上，兩造間已有難以維持婚姻關係之重大事由存在，為此
    爰依民法第1052條第2項之規定，提起本件訴訟，並聲明：
    1.准原告與被告離婚，2.兩造所生子女丁○○、戊○○權利
      義務之行使或負擔由被告任之。
二、被告抗辯：
(一)兩造往後感情不可能回復，從頭到尾彼此都有錯，原告離家
    前取走被告及小孩的珠寶，後來小孩的珠寶有歸還，但被告
    的珠寶卻未歸還。最近有五次，原告擅自從學校接走小孩，
    僅通知祖母或老師，卻未通知被告，刻意迴避被告。
(二)婚後，有兩三次被告手頭不方便，還沒有收到貨款，是由原
    告先支付，如有不足，被告會請母親代為支付，事後再歸還
    。被告常常晚歸，是與朋友喝茶、閒聊或談事，兩三天沒回
    家，有時住在工作室，被告有請原告偶爾來探視，但原告不
    肯。
(三)97年起被告有與隔壁女孩同進同出，但沒有曖昧關係，被告
    只是跟原告分析夫妻義務與朋友間之差別，沒有向原告炫耀
    。也有帶女兒與鄰居女子及其國小六年級之子到墾丁同房住
    一晚。被告曾跟原告說過要原告去照鏡子長相不如人，但沒
    有說床上功夫，被告只有向原告表示鄰居女子年長原告10歲
    ，與小孩互動比較活潑，比身為母親之原告還要好。
(四)被告確有二次到原告工作場所，揚言要告原告偷竊及原告要
    將家中物品全部搬離，因原告離家多時，對長輩態度惡劣，
    又對子女不盡責任。
(五)原告主張常接到被告客戶的抱怨及批評電話，是因原告曾協
    助被告外出工作，有將其電話號碼留給客戶，被告工作服務
    項目多元，時而電腦故障，拖延工作進度所致。
(六)從子女立場希望維持婚姻，原告惡性離家，又對子女不用心
    ，被告不需要原告分擔扶養費，不用酌定子女扶養費。
(七)並聲明：駁回原告之訴。
三、得心證之理由：
 (一)按有民法第1052條第1項所列各款以外之重大事由，而難以
    維持婚姻者，夫妻之一方得請求法院判決離婚，民法第1052
    條第2項定有明文。上開「有前項以外之重大事由，難以維
    持婚姻者」，係抽象的、概括的離婚事由，此乃緣於民國74
    年修正民法親屬編時，為因應實際需要，參酌各國立法例，
    導入破綻主義思想所增設。但其事由應由夫妻一方負責者，
    僅他方得請求離婚，是其所採者為消極破綻主義精神，非積
    極破綻主義。關於「難以維持婚姻之重大事由」，係以婚姻
    是否已生破綻而無回復之希望為其判斷之標準。而婚姻是否
    已生破綻無回復之希望，則應依客觀之標準，即難以維持婚
    姻之事實，是否已達於倘處於同一境況，任何人均將喪失維
    持婚姻意欲之程度而定。倘該重大事由，夫妻雙方均須負責
    時，應比較衡量雙方之有責程度，僅責任較輕之一方得向責
    任較重之他方請求離婚，如有責程度相同時，雙方均得請求
    離婚。
(二)經查：
  1.兩造於89年9月16日結婚，婚後同住臺南市○○區○○里○○○街258號，並育有未成年子女丁○○、戊○○有戶籍謄
    本在卷可稽，且為兩造所不爭執，應堪認定。
  2.被告於97年5月底離家與娘家父母同住，兩造分居迄今，核
    與證人即原告父親己○○、被告父親乙○○、原告母親庚○○證述之情節相符，且為兩造所不爭執，亦可認為真實。
  3.原告主張婚後被告即無穩定工作收入，原告支付家庭生活費
    用若有不足，則由被告母親代墊，又被告常晚歸或數日未歸
    ，時而住在工作室、未能照顧子女，因此經常爭吵乙節，核
    與證人即原告父親己○○證述：「小孩在一歲到七歲期間，
    被告都沒有照顧，常常不在家，都是原告照顧，並支付費用
    ，原告常回娘家哭訴壓力很大，兩造常常吵架，我下班必須
    趕到被告家中瞭解經過，至少有三次之多」，證人即被告父
    親乙○○證述：「兩造剛結婚時，被告工作比較不穩定，…
    …家用及小孩扶養費都是我支付」，證人即原告母親庚○○
    證述：「兩造經常吵架，我與我先生常去排解，但兩造仍不
    能達成共識，……我女兒下班已經晚上十一點，被告作息不
    正常，晚上大部分不睡覺，並常在半夜吵架，我多次去調解
    ，被告常像剛剛一樣發脾氣，就不歡而散……」等情相符，
    被告亦不爭執，自堪信原告本項主張為真實。
  4.原告主張其於上班時間常接到被告客戶抱怨、批評電話，兩
    造因而爭吵，顯見被告工作未盡責任等情，被告並不否認，
    雖辯稱：因服務項目多元，偶有延誤等語，惟原告於上班、
    照顧子女之餘，協助被告外出工作，已屬難能可貴，被告當
    戮力達成客戶要求，不應疏誤而未儘速修正，致原告飽受電
    話客訴，影響其情緒與對被告觀感。
  5.原告主張自97年起，被告屢與鄰女同進同出，不僅於97年5
    月10日齊偕子女墾丁遊覽尚同房，更向原告炫耀其與鄰女想
    法契合、同心，要原告攬鏡自照貌不如人等語，被告並不爭
    執，惟否認有曖昧情愫，亦未訴說該女子床上功夫技術好等
    語，再依證人庚○○證述：「為了被告帶女朋友去墾丁玩，
    兩造又吵架，我女兒及他的同事，都有看到被告帶女友同進
    同出，被告女朋友就住在被告家的隔壁」等語，被告罔顧已
    婚身分，與單親女子偕同出遊，時而形影不離，又不當出言
    比較、貶損原告，破壞夫妻忠誠信賴基礎甚鉅。
  6.原告復主張被告於兩造分居後，至原告工作場所揚言提告竊
    盜，又曾在原告工作場所門口，要求原告將留在家中物品全
    數搬離，否則要將所有物品搬到工作場所門口等情，被告對
    此亦不爭執，自堪信為真實。
  7.原告主張被告曾對原告父母惡言相向及恐嚇，分居後亦不准
    原告及父母探視子女，原告僅能藉由被告父母協助探視等情
    ，業經證人即原告父母己○○、庚○○證述：「五年前某日
    我看到原告在浴室洗衣服，被告在旁趕原告回娘家，被告兩
    次在電話中恐嚇我，叫我騎車要小心，要我家庭不安寧，原
    告回娘家後，要探視，都被被告拒絕，我們夫妻要探視也要
    得被告同意，包括被告母親也說要問被告，有五次去探視小
    孩，被告都不同意」、「女兒回娘家後，被告沒有打電話來
    ，被告從不出善意……三年前因為被告在我家大門口大吼大
    叫，我叫被告進來有事好好講，被告不進來，我才要他不要
    再來，我不想看到他」等語甚詳，上開主張應可信實。
  8.本院斟酌上情，認被告因工作、私誼，常晚歸或數夜不歸，
    原告無法認同，而生齟齬，被告收入不穩，常需被告父母資
    助，原告漸感壓力日增，原告又常接到被告客戶抱怨電話，
    爭執愈烈，被告與單親鄰女偕子女同遊共宿，同進同出，又
    出言調侃傷害原告，原告因此於97年5月底離家，未再與被
    告同住，兩造分居後，因被告不願離婚，兩造均消極不願面
    對彼此，致兩造婚姻裂痕漸深，終達無法修護之境地，兩造
    婚姻已生破綻，無論何人居於同一境地，皆無法繼續維持婚
    姻，且依上可認雖原告固有部分過失，惟被告未能善盡分擔
    家計與照顧子女責任，負破壞夫妻忠誠義務，其過失較重，
    故原告主張依民法第1052條第2項之規定請求判決離婚，依
    法洵屬有據，應予准許。
四、次按夫妻離婚者，對於未成年子女權利義務之行使、負擔，
    依協議由一方或雙方共同任之，未為協議或協議不成者，法
    院得依夫妻之一方之請求或依職權酌定之。法院為前條裁判
    時，應以子女之最佳利益，審酌一切情狀，參考社工人員之
    訪視報告，尤應注意：1.子女之年齡、性別、人數、健康情
    形。2.子女之意願及人格發展之需要。3.父母之年齡、職業
    、品行、健康情形、經濟能力及生活狀況。4.父母保護教養
    子女之意願及態度。5.父母子女間或未成年子女與其他共同
    生活之人間之感情狀況，民法第1055條第1項、第1055條之1
    分別定有明文。查兩造婚後育有未成年子女丁○○、戊○○
    ，均未成年，經本院依職權函請財團法人私立天主教中華聖
    母社會福利慈善事業基金會及臺南縣童心園社會福利關懷協
    會派社工員訪視兩造及子女。經財團法人私立天主教中華聖
    母社會福利慈善事業基金會評估與建議認：「評估：以上訪
    視報告係訪視原告所得。就經濟條件而言，原告雖無存款，
    但無負債且收入穩定，應可支應2名被監護人基本生活需求
    ；2 名被監護人自幼即以原告為主要照顧者，原告具照顧經
    驗。社工觀察原告親屬支持系統尚佳，原告父母及弟妹均可
    協助提供照顧，評估其照顧能力穩定。另據原告所述，被告
    不曾分擔撫育費用、少有實際教養子女經驗。分居後，原告
    表示會以電話告知被告父母後，原告或與原告母親再至學校
    探視被監護人，惟被監護人表示若被告知悉後，會遭受口頭
    責罵。建議：二名被監護人已為7歲以上、12歲以下學齡兒
    童，惟現與被告共同居住，無法了解與原告的互動關係，被
    告非居本轄，難評估其親職教養能力，及2名被監護人的意
    願與被照顧情況」等語，有中華民國99年12月7日（99）財
    中福基字第0965號函所附監護權案件訪視調查報告書在卷可
    參。又臺南縣童心園社會福利關懷協會評估與建議認：「1.
    家庭狀況：兩造之間婚姻已難以蓄存，但被告認為原告尚未
    將過去所做所為清楚說明，無法此時同意與原告離婚。2.親
    職能力：被告願意花時間陪伴未成年人們，未成年人們與被
    告關係看來不錯，被告對未成年人們身教及言教非常重視，
    有明確管教模式及方法，被告親職能力為虞。3.經濟情況：
    被告為平面及動態攝影之專業技術工作者，雖收入不固定，
    但收入夠足以撫養未成年人們，且被告父親也會提供經濟上
    之協助，被告家經濟狀況能足以給未成年人們穩定生活及無
    虞成長環境。4.支持系統：被告與其雙親同住，被告大姐住
    原告家附近，於兩造分局期間，未成年人們受其家人之照顧
    良好，其家人願協助被告照顧未成年人們，被告無須擔憂未
    來未成年人們受照顧問題。5.人格特質：被告的語言表達及
    情緒控制，在訪視過程中相當沉穩且適當，提及原告之事時
    ，被告能平靜說明，但能感覺出被告對事情的發生，想要清
    楚查明實情，以利日後向未成年人說明清楚。未成年人們從
    小於原生家庭成長至今，不曾離開過原有生活環境，已與被
    告雙親建立深厚情感，雖未成年人們喜歡兩造，不願選擇兩
    造一方監護，寧可選擇與被告雙親同住，可見原生環境對未
    成年人們影響甚深。自兩造分居後，未成年人們由被告照顧
    情形良好，被告對未成年人們之關心，除了與未成年人們互
    動中觀察言行舉止，也會透過未成年人們導師了解未成年人
    學習狀況，並適時給予未成年人們協助或矯正，被告照顧能
    力應毋庸置疑，未來兩造離婚確立，由被告擔任未成年人們
    之監護人無不妥之處。」等語，有中華民國99年10月25日南
    縣童心園（監）字第9901434號函所附臺南縣99年度兒童少
    年監護權歸屬調查工作訪視報告表在卷可參。本院審酌上開
    調查結果與訪視報告，及兩造於97年5月底分居後，未成年
    子女均由被告及其家人照顧，原告於本院審理時，亦請求將
    兩造未成年子女權利義務之行使或負擔判由被告任之等一切
    情狀，認兩造離婚後，由被告繼續照顧未成年子女丁○○、
    戊○○，尚稱允當，爰酌定兩造所生未成年子女丁○○、戊○○權利義務行使或負擔均由被告任之。
五、末按夫妻離婚者，依新修正民法第1055條第5項規定，法院
    得依請求或依職權，為未行使或負擔權利義務之一方，酌定
    其與未成年子女會面交往之方式及期間。但其會面交往，有
    妨害子女之利益者，法院得依請求或依職權變更之。依前揭
    新修正「會面交往權」之規定，使得未取得親權父母之一方
    ，於離婚後，得繼續與其子女保持連繫，蓋其亦希冀了解子
    女之生活狀況，看守子女之順利成長，其不僅為父母之權利
    ，且亦為子女之利益著想，因父母縱已仳離，亦宜儘量使子
    女有機會接受父母雙方感情之滋潤，而會面交往者，正是親
    子關係最後之保障，適當之會面交往，不惟不致害及子女之
    利益，反而多少或可彌補子女因父母離婚所招致之不幸，若
    不會面，經年累月造成父母子女關係日漸疏遠，不論對父母
    或子女，均極不公平。揆諸前揭說明，本院斟酌兩造工作時
    間，依職權酌定原告與兩造之子女會面交往權利如主文第3
    項所示。
六、又被告於本院審理時，表示不需要原告支付未成年子女之扶
    養費，故本院斟酌上情，認本件以暫不予酌定未成年子女扶
    養費之分擔，較為妥適。日後被告就上開事項如與原告協議
    不成，自可再向本院聲請酌定，附此敘明。
七、本案事證已臻明確，兩造其餘主張陳述及所提之證據，均毋
    庸再予審酌，附此敘明。
八、本件訴訟費用為第一審裁判費新臺幣3,000元，爰命由敗訴
    之被告負擔。
九、結論：原告之訴為有理由，依民事訴訟法第78條、第87條第
    1項，判決如主文。
中　　華　　民　　國　 100　　年　　3 　　月　　17　　日
                      家事法庭    法　官　郭貞秀
以上正本係照原本作成。
如對本判決上訴，須於收受判決正本送達後20日內向本院提出上
訴狀，並繳納上訴費及附具繕本。
中　　華　　民　　國　 100　　年　　3 　　月　　17　　日
                                  書記官  鄭隆慶
附件：
一、兩造子女滿十六歲前：
（一）非會面式之交往（互通書信、電話、贈送禮物、交換相片
      ）時間及方式：
    １、互通書信無時間之限制。
    ２、互通電話除有急迫情事外，以每日之下午六時至十時為
        限。
    ３、贈送禮物或交換相片，除有急迫情事外，應利用書信或
        會面時為之。
（二）會面式之交往（探視及短期同居）時間及方式：
    １、被告於每月第二、四週之週六上午九時，得前往兩造子
        女住處與之會面，並得攜同兩造子女外出及外宿，但被
        告應於翌日下午七時前，將兩造子女送回住處。亦得於
        每月月底前，經被告同意，協調排定假日之週末別，若
        無法協議，依前揭時間方式為之。
    ２、被告在兩造子女就讀之學校放寒假、暑假，或兩造子女
        未在學期間（如：國小畢業尚未上國中之際），除得維
        持前揭會面交往之方式外，均得增加十天之同住期間，
        而該十天之同住期間，得分開或連續計算。
二、兩造子女滿十六歲之後：
    未成年子女在滿十六歲後已有辨別事理之能力及自我主張，
    應尊重子女意願，由子女自主決定與聲請人之會面時間與方
    式。

